【裁判字號】    89,訴,151
【裁判日期】    890605
【裁判案由】    返還借款等
【裁判全文】
臺灣高雄地方法院民事判決  八十九年度訴字第一五一號
    原      告  高雄銀行股份有限公司
    法定代理人  辛○○
    訴訟代理人  蔡錫欽  律師
                許再定  律師
                許登科  律師
    複  代理人  黃菁甯      住.
    被      告  庚○○      住.
    訴訟代理人  許銘春律師
                張文雪律師
    被      告  戊○○      住.
                乙○○○    住.
                丁○○      住.
                丙○○      住.
                己○○      住.
    右  六  人
    訴訟代理人  吳春生律師
    被      告  甲○○○○○○.
右當事人間返還借款等事件，本院判決如左：
    主    文
被告庚○○應給付原告新台幣貳佰伍拾萬元，及自民國八十八年四月十九日起至清償
日止，按年息百分之五計算之利息。
原告其餘之訴駁回。
訴訟費用由被告庚○○負擔六分之五，餘由原告負擔。
本判決原告勝訴部分，於原告以新台幣捌拾伍萬元為被告庚○○供擔保後，得為假執
行，但被告庚○○如於假執行程序實施前以新台幣貳佰伍拾萬元為原告預供擔保，得
免為假執行。
原告其餘假執行之聲請駁回。
    事    實
甲、原告方面：
  一、聲明：
  （一）被告應連帶給付原告新台幣（下同）三百零二萬八千四百二十五元，並自民
        國八十八年四月十九日起至清償日止，按年息百分之五計算之利息。
  （二）訴訟費用由被告連帶負擔。
  （三）願供擔保請准宣告假執行。
  二、陳述：。
  （一）因本件原被告曹立山已於八十八年七月一日死亡，故擬變更及追加當事人（
        被告）為曹立山之繼承人曹勖懿、曹勖梅、乙○○○、曹勖強、曹勖玉、曹
        勖華。又原被告王永珍之姓名於八十八年八月二日更改為王心惠，故對此，
        亦聲請加以更正。
  （二）查曹立山前提供高雄市○○○路二四○巷一○號房屋及基地為擔保，向被告
        王心惠抵押借款二百五十萬元，惟嗣擬以被告庚○○為貸款名義人，其本身
        擔任連帶債務人，向原告借款四百萬元以清償對王心惠之前開債務。曹立山
        、被告庚○○及王心惠等遂與原告協議，先由原告辦理後順位抵押權設定登
        記，然後塗銷被告王永珍先後順位之抵押權登記，迨該先順位抵押權塗銷後
        ，原告即核發放貸款入被告庚○○之帳戶，再以轉帳方式撥款二百五十萬元
        入王心惠帳戶，以清償被告曹立山對王心惠之前開債務，八十二年五月十一
        日原告辦妥後順位抵押權登記，又於同年月二十四日塗銷被告王心惠先順位
        之抵押權登記，隨即於同年月二十五日放款四百萬元存入被告庚○○在原告
        處開立之帳戶，同日並以轉帳方式撥款二百五十萬元入被告王心惠帳戶，然
        原告嗣發現被告庚○○貸款用途與授信申請書所載不符，並設定多筆抵押權
        於原告抵押權之後，因恐日後糾紛，遂決不予貸放而以「轉收沖正」方式更
        正記錄。惟嗣被告王心惠向原告起訴請求給付上開款項，經最高法院八十八
        年度台上字第三八二號判決認原告應返還被告王心惠二百五十萬元及自民國
        八十四年一月二十七日起至清償日之利息，原告於八十八年四月十九日依上
        開判決將本金及利息合計三百零二萬八千四百二十五元返還予被告王心惠，
        合先敘明。
  （三）因被告庚○○提供不實資訊，致原告於審核貸款條件時發生錯誤，又原告於
        發現被告貸款條件不符時，旋終止貸放並為「轉收沖正」，亦即原告因意思
        表示錯誤而撤銷雙方消費借貸契約，按「當昤人之資格，或物之性質，若交
        易上認為重要者，其錯誤視為意思表示內容之錯誤」〔民法第八十八條第二
        項參見〕，是原告與被告庚○○間消費借貸契約業錘原告撤銷已不存在。被
        告庚○○所受領之金額即為不當得利，依法應返還予原告；至返還金額範圍
        ，因原告貸出四百萬中之一百五十萬元已由原告收回，此部份不予請求；另
        二百五十萬元部份，因由被告庚○○、曹立山向原告借貸用以返還對被告王
        心惠之借款，原告業依被告等委託存入被告王心惠帳戶，且經法院判決認王
        心惠取得該筆款項之所有權，並經被告王心惠所受領。是貸款人被告庚○○
        及連帶債務人曹立山就系爭二百五十萬元貸款應連帶負返還責任。
  （四）復言者，倘難認被告曹立山係前開貸款之連帶債務人，而無法供前開契約請
        求被告曹立山負連帶返還借款責任，因原告依前開最高法院判決業向被告王
        心惠給付三百二萬八千四百二十五元，而使被告曹立山等對王心惠之二百五
        十萬之借款債務因而消滅。依「就債之履行有利害關係之第二人為消償者，
        得按其限度就債權人之權利，以自己之名義，代位行使」〔民法第三百十二
        條參見〕，原告以利害關係之第三人身分向被告王心惠為消償，消滅其對被
        告之債務，原告自可代居於債權人之地位，以自己之名義，行使債權人之權
        利。故依民法第三百十二條規定，請求曹立山負返還責任。另原告依前開最
        高法院判決向外人王心惠給付三百零二萬八千四百二十五元，使被告曹立山
        對王心惠之借款債務因而消滅，按「凡無法律上原因而因他人之給付受利益
        ，致他人受損害者，應負歸還其利益之義務」〔最高法院十八年上字第一一
        九二號判例參見〕。今本件被告曹立山顯無法律上之原因而受債務消滅之利
        益，致原告受有損害，原告亦得依民法第一七十九條不當得利規定，請求被
        告曹立山返還上開所受利益二百五十萬元。
  （五）再原告對被告庚○○貸出四百萬元，並向被告王心惠為二百五十萬轉帳後，
        嗣發現借款人庚○○借貸條件不合，旋撤銷同意貸放之意思表示，雙方消費
        借貸契約因原告撤銷已不存在。既原告已撤銷雙方消費借貸契約，原告依借
        款人庚○○指示將其帳戶中之二百五十萬原轉帳存入被告王心惠帳戶，雖被
        告王永珍得主張依物權行為取得該款項之所有權並受領原告給付之三百零二
        萬八千四百二十五元，惟原告已撤銷與借款人庚○○間消費借貸契約，被告
        王永珍取得上開款項之原因已無所附麗，即原告給付之原因已消滅，被告王
        心惠取得前開三百零二萬八千四百二十五元顯無法律上之原因。原告爰依民
        法第一百七十九條後段、同法第一百八十一條規定請求被告返還其所受領三
        百零二萬八千四百二十五元之不當利益。
  （六）被告等連帶債務之部份按數債務人具有同一目的，本於個別發生之原因，對
        債權人各付全部給付之義務，因債務人中之一人為給付，他債務人即同免其
        責任者，乃不真正連帶債務。今本件被告庚○○、曹立山基於前開所述返還
        借款或不當得利等原因，對原告連帶負有返還二百五十萬元之責任；而被告
        王永珍基於不當得利之原因，亦對原告付有返還三百零二萬八千四百二十五
        元之義務。又上開被告等如其中任一人為給同免其責任，參諸前開法律見解
        ，被告等間係存有不真正連帶債務關係。
  三、對被告抗辯之陳述：
  （一）本件原告起訴請求被告庚○○、戊○○、王心惠等三人應連帶依民法第一百
        七十九、第一百八十一條等不當得利之規定返還利得部份，係因本件原告與
        被告庚○○於八十二年五月間所訂立之借貸契約具有意思表示錯誤及約定解
        除契約之事由發生。要之，本件原告締約時，當初因被告借款用途與實際用
        途不符，致原告借貸之債權契約意思表示錯誤而締約，且原告已經依法為撤
        銷之意思表示，所以，被告庚○○因原告所撥入之二百五十萬元款項部份，
        係屬無法律上原因受有利益。而曹立山當時係屬借貸契約之連帶保證人，自
        應對此負連帶返還責任。至於，被告王心惠亦係屬不當得利之受領人，依民
        法第一百八十一條應負有返還原告所得利益之部份，則屬當然。
  （二）按無法律上原因而受利益，致他人受有損害，應返還其利益。雖有法律上原
        因，而其後已不存在者，亦同。且受領人應將所受領現存之利益，附加利息
        一併償還。此民法第一百七十九條、第一百八十二條第二項設有規定。是以
        ，本件被告庚○○縱然抗辯其受有利益時係具有法律上原因，然亦因事後原
        告行使撤銷權並解除契約後，已知悉其所受法律上原因已不存在，因此，仍
        應返還其所受利益，自屬當然。況查，本件被告庚○○親自簽名對保，並辦
        理印鑑證明等文件，顯已對借款和撥款之事實授權和知情。再查，當初原告
        撤銷並解除該項貸款，被告庚○○更無請求原告履行契約之情。抑且，該貸
        款若真有房屋修繕之真實情況，應由被告庚○○舉證以實其說。要之，被告
        庚○○於向原告辦理貸款之初，既無所謂房屋修繕之用途。因此，其辯稱對
        於所受領原告撥款之用途係屬不知情而善意受領，並非可採。
  （三）關於被告王心惠部份，則應可得知，曹立山應為抵押債務人，訴外人羅順天
        係主債務人。因此，一則，王心惠受領被告庚○○交付款項之行為顯屬無法
        律上原因而受利。再者，被告王心惠一再指稱因訴外人羅順天為其債務人，
        因此受領系爭二百五十萬元借款，具有法律上原因，則顯屬誤會。
  （四）原告於八十二年五月二十五日以收回系爭二百五十萬元款項之意思表示，顯
        係在於撤銷錯誤之意思表示並解除契約。蓋當初原告發現被告庚○○貸款用
        途與實際狀況不符後，即以轉收沖正方式，將撥放款項全數收回，並將借據
        、清償證明等返還予被告庚○○、曹立山等事實以觀，足見原告係出自於撤
        銷原係錯誤之意思表示並解除雙方借貸債權契約而回復原狀之本意。從而，
        本件原告以撤銷雙方錯誤之意思表示並於解除契約後，請求被告依不當得利
        返還原告所受損害，自屬有理。
  （五）本件原告締約時，當初因被告借款用途（房屋修繕）與實際用途（償還借款
        ）不符，致原告借貸之債權契約意思表示內容錯誤而締約，且原告已經依法
        為撤銷並解除債權契約（轉收沖正）之意思表示。所以，原告將原先核定四
        百萬元之貸款中之一百五十萬元收回。而被告庚○○因原告所撥入被告王心
        惠戶頭之二百五十萬元款項部份，係屬無法律上原因受有利益。而曹立山當
        時因屬借貸契約之連帶保證人，自應對此負連帶返還責任，況曹立山因原告
        撥款至被告王心惠帳戶之行為，發生債務清償之效果，則亦屬無法律上原因
        而受有利益。至於，被告王心惠前經鈞院審理時，已自承收到該筆款項，則
        係屬不當得利之受領人，依民法第一百八十一條應負有返還原告所得利益之
        部份，則屬當然。
  （六）據台灣高等法院高雄分院八十五年度上更（一）字第八五號民事判決所認定
        者係原告存、取款於庚○○帳戶款，並進而存款入王心惠之帳戶等撥款、放
        款行為，係已完成且有效之法律行為，因認定原告和庚○○間消費寄託契約
        ，以及庚○○委託撥入王心惠之款項均（現實交付）效力，且進而王心惠和
        原告亦生消費寄託契約之效力等在案。然依據該判決，亦僅就原告撥放款之
        行為加以事實認定並提出法律上理由。簡言之，上揭判決，僅涉及原告在撤
        銷（轉收沖正）之行為前，主張交付之物權和債權要物行為係屬錯誤部份，
        為無理由。至於本件原告主張貸款之意思表示因表意內容錯誤，且該錯誤涉
        及締約之重要事項，因而於撥款、放款後再行使撤銷並解除（債權行為）契
        約之行為，係屬二事。
  （七）又本件被告庚○○親自為借貸契約對保，係不爭之事實。若該借貸款項果真
        係為房屋修繕，則何須將系爭款項撥入他人戶頭。況且被告庚○○已經事先
        將取款、存款憑條等同意並擬妥，其辯稱對於撥款事項不知情或原告違背指
        示，顯不合理。要之，被告庚○○對於借貸並非為房屋修繕之目的顯然知情
        。
  （八）被告庚○○主張其不知無法律上原因受有利益，而依據民法第一百八十二條
        第一項規定不負返還責任等詞，仍有不當。蓋按，無法律上原因而受有利益
        致他人受有損害者應返還其利益，雖有法律上原因而其後已不存在者，亦同
        ，此民法第一百七十九條定有明文。經查，本件被告庚○○因原告撥款行為
        而受領借貸款項二百五十萬元時，雖具有法律上原因。然於原告『轉收沖正
        』方式以撤銷雙方債權契約，並返還借據、清償證明予被告庚○○、曹立山
        等以辦理抵押權塗銷登記等手續時，應即已明知其受領之利益為無法律上原
        因，並負有返還之義務。要之，被告庚○○並非善意受領人，即不得主張民
        法第一百八十二條第一項規定甚明。
  （九）另關於原告請求被告庚○○、王心惠等應連帶返還三百零二萬八千四百二十
        五元之款項，主要源自於被告等無法律上原因獲有二百五十萬元之利益，並
        因此利益更有所得，且致原告因此受有損害，因而原告仍得依據不當得利之
        請求權基礎，向被告庚○○等請求返還系爭之款項。
  （十）其次，被告庚○○一再抗辯其應屬不知情，且所受利益不存在，亦非可採。
        蓋原告於撤銷並解除系爭借款契約，除已收回一百五十萬元款項後，被告即
        不爭執四百萬元之借款契約。是被告庚○○於法顯已知悉不得受領該二百五
        十萬元之撥款，而且於法即應返還該二百五十萬元之款項，卻未見返還。抑
        有進者，被告庚○○既然沒有欠被告王心惠任何款項，因此由庚○○所撥入
        被告王心惠之二百五十萬元款項，亦屬無法律上原因，而應得請求返還。要
        之，被告庚○○所受利益仍屬存在，且非善意。
  （十一）又曹立山於系爭借款契約（已被撤銷並解除）係具有債務人之身分，且於
          撥款入被告王心惠之帳戶以供清償被告王永珍之債權等行為中，具有利害
          關係之第三人。被告王永珍辯稱羅順天為其債務人，曹立山僅為保證人、
          抵押人，顯為迴護之詞。
  （十二）被告庚○○辯稱就系爭借款契約之核貸並不知情，應非實情。蓋經查，本
          件系爭借款四百萬元之徵信過程和原來之借款人並非被告庚○○，毋寧係
          被告戊○○和訴外人羅順天。然而，因為該二人之清償能力顯有疑問，所
          以，於八十二年五月十一日才會將借款人，即債務人重新更改為庚○○。
          是該過程必然已經由羅順天與被告庚○○相互取得認識。況查，訴外人羅
          順天若無被告庚○○授與代理權等事項，又如何能夠辦理系爭借款之抵押
          權登記等事項。是被告庚○○一再辯稱不知情，都是羅順天一人所為，顯
          為推諉之詞。
  （十三）按債權行為係以發生債之關係為目的之法律行為，而物權行為則是以物權
          發生變動之法律行為，其性質完全不同，於我國民法中，債權行為與物權
          行為係屬獨立並不相互影響之法律行為，債權行為有無效或得撤銷之原因
          並不影響物權行為之效力。本案原告撥款於被告庚○○及王心惠帳戶之物
          權行為，業經前案判決確定，原告亦已給付王心惠系爭金額，故原告就此
          物權行為不再爭執，惟就當事人間之債權行為，嗣因被告庚○○貸款用途
          與授信申請書所載不符，並設定多筆抵押權於原告抵押權之後，故依法撤
          銷並解除當事人間之借貸契約，且意思表示亦已到達相對人，換言之，當
          事人間之債權行為經撤銷而物權行為仍有效，致使原告受有損害，被告受
          有利益，且被告亦無受有該利益之法律上原因，故原告得以不當得利訴請
          被告返還所受之利益。
  （十四）再者，就銀行關於授信業務之商業習慣言，於撥款時，授信部門主管會再
          次確定貸款人之資力為無瑕疵後才為撥款並完成撥款程序；按高雄銀行章
          則彙篇之授信規則第一章第二十五條：「授信案件如有左列情形之一者，
          不論核定與否，應即停止審核、撥貸、必要時並得予以收回：一、申請授
          信用途顯屬不當或與申請用途不符者。二、業務、財務狀況不佳或不依約
          履行債務，授信有呆滯之虞者。三、‧‧‧四、受信人之債信發生變化而
          有陷於不能履行債務之虞者。五、‧‧‧‧。」本案原告於八十二年五月
          十一日就曹立山之不動產設定第二順位抵押權後，于同月十九日核准被告
          庚○○之授信申請，惟需於撥款前，辦妥原告第一順位抵押權，此於同月
          二十四日辦妥，並定翌日撥款；惟訴外人羅順天卻於核定放款當天，又再
          與王蓮蕙及鄭玉英以曹立山同筆不動產各設定六百六十萬元之抵押權，該
          事實於撥款時，始為放款部門所察覺，此已嚴重影響貸款人之清償能力，
          而有陷於不能履行債務之虞，故原告隨即以轉收沖正之方式取消該筆借款
          。基於銀行業務分層負責之商業習慣，再加上王心惠向來為原告之優良客
          戶，銀行櫃員基於先前核定之放款申請，於電腦內輸入系爭金額，再交由
          上層主管審查，此程序與一般人存款時同，係屬銀行慣行之作業程序，惟
          對銀行而言，整個程序之完成，是在上層主管蓋章後。本案原告就撥款之
          物權行為無意爭執，惟就之前所訂立之債權契約，原告已嗣後撤回並解除
          契約，因此，被告受有不當之利益實為顯然。
  四、證據：提出授信申請書、審核表、台灣高等法院高雄分院八十五年度上更一字
      第八五號判決、收據、消費借貸契約書、曹立山之繼承人系統表、除戶謄本、
      繼承人之戶籍謄本、被告戊○○、及其父親曹立山之徵信調查表、庚○○為借
      款人之土地房屋調查評定表、系爭取款單（含密碼以及蓋有戊○○之印鑑章）
      、存款單（存入王心惠戶頭之二百五十萬元）、高雄銀行章則彙篇、土地權狀
      、王蓮蕙及鄭玉英設定抵押權之證明各一份為證，並聲請訊問證人王中輝。
乙、被告曹勖懿、曹勖梅、乙○○○、曹勖強、曹勖玉、曹勖華方面：
  一、聲明：
  （一）原告之訴及假執行之聲請均駁回。
  （二）訴訟費用由原告負擔。
  （三）如受不利判決，願供擔保請准宣告免為假執行。
  二、陳述：
  （一）按﹁訴狀送達後，原告不得將原訴變更或追加他訴﹂、﹁起訴不合程式或不
        備其他要件者，法院應以裁定駁回之﹂，民事訴訟法第二百五十五條及第二
        百四十九條第一項第六款分別定有明文，又依同法第二百四十四條規定，起
        訴應以訴狀表明下列各款事項，提出於法院為之：(一)當事人及法定代理人
        ；(二)  訴訟標的及其原因事實；(三)應受判決事項之聲明，故當事人、訴
        訟標的、訴之聲明三者，為訴之要素，於訴訟進行中，原告將訴之要素追加
        其一，即生訴之追加。︵二十六年渝上字第三八六號判例參照︶。
  （二）再民事訴訟法第四十條第一項規定﹁有權利能力者，有當事人能力﹂，第一
        百十六條規定，當事人書狀應記載當事人姓名、性別、年齡、職業及住居所
        ﹂，又民法第六條規定，人之權利能力，始於出生，終於死亡，從而，訴訟
        繫屬於法院時，於自然人而言，必須尚屬生存者，始有當事人能力可言，於
        具有當事人能力，乃得為民事訴訟之原告或被告，至於民事訴訟第一百六十
        八條所指之當事人死亡為訴訟當然停止之原因，則係指起訴時當事人仍存在
        ，而於訴訟進行中死亡而言，當非指起訴時即已死亡之情形，準此，苟起訴
        時書狀記載之當事人已死亡者，則屬欠缺對造當事人，自應依同法第一百二
        十一條命其補正，惟雖經補正，如致當事人增加，仍屬訴之追加，應即有同
        法第二百五十五條之適用。
  （三）本件原告之起訴狀原係列庚○○、曹立山、王心惠等三人為被告，惟查曹立
        山係早於八十八年七月一日即已死亡，是曹立山顯係本件訴訟繫屬前即已死
        亡，原告將其列為被告，依前理由，既無訴訟主體存在，其後縱於訴訟程序
        進行中主張乙○○○、戊○○、丁○○、丙○○、己○○等人為曹立山之繼
        承人，請求予以變更，實係當事人之追加，業經庚○○之訴訟代理人聲明不
        同意變更在卷，再本件原告對被告庚○○等固係主張不當得利，但對上開所
        追加之被告乙○○○等五人則另又主張渠係曹立山之繼承人，而曹立山則為
        被告王心惠借款之抵押品提供人，因而一併主張其係利害關係之第三人，因
        原告已對王心惠清償曹立山所欠之借款，致使曹立山所負債務消滅，故其代
        位債權人王心惠對曹立山求償云云，與對庚○○部分之法律關係顯然不同，
        故如准原告為追加，對庚○○所為之攻擊防禦方法實有重大影響，並足以延
        滯訴訟之終結，且上開訴訟代理人係於民事訴訟法修正公布前，即已表示不
        同意，似應即已發生訴訟法上之效力。
  （四）民法第一百七十九條所規定之不當得利，其成立要件有三，即  (１)受有利
        益；(２)致他人受損害；(３)無法律上原因。而所謂受有利益，則指財產之
        積極增加及消極增加︵即應減少而未減少︶而言，故當事人之財產苟未因而
        積極增加或其財產總額應減少而未減少之情形者，即難謂受有利益。查本件
        訟爭事實之緣由乃係訴外人羅順天於八十二年四月為搶救面臨斷頭之預售屋
        ，乃於八十二年四月十五日向朋友王心惠借款二百五十萬元投入房市。八十
        二年五月上旬羅順天積欠民間友人借款之債權人，脅迫羅順天必須限期償還
        債務，羅順天乃向岳父曹立山借房屋及土地所有權狀先以配偶戊○○為借款
        人，惟原告銀行查證戊○○有跳票紀錄，故改由二姐庚○○為借款人，並由
        岳父曹立山作為擔保品提供人兼連帶保證人於五月十一日向銀行申請消費貸
        款四百萬元。因該抵押擔保品第一順位已設定予王心惠二百五十萬元，故原
        告銀行副理即與羅順天及王心惠三方協議：﹃同意以第二順位設定抵押權，
        俟放款後由羅順天清償王心惠二百五十萬元並塗銷抵押權後，俾讓原告銀行
        取得第一順位之抵押權﹄。原告銀行並於五月二十五日放款四百萬元予庚○
        ○，且隨即將二百五十萬元以轉帳方式匯入王心惠帳戶，詎料原告於放款後
        ，銀行承辦員發現羅順天另於五月十九日分別向王蓮蕙及鄭玉英設定抵押權
        ，故以﹁徵信作業有瑕疵﹂為由撤銷貸款案，並以轉收沖正為由，自王心惠
        帳戶取回二百五十萬元，由庚○○帳戶取回一百五十萬元。王心惠因二百五
        十萬元被原告取回，且設定抵押權又已塗銷，故而找羅順天償還借款，惟羅
        順天無錢償付，王心惠不甘債權平白損失，乃向高雄地方法院提出告訴，主
        張﹁銀行作業疏失﹂，並請求﹁返還所有物﹂以賠償其損失。故有關原告將
        貸款四百萬元匯入設於原告銀行內之庚○○帳戶，均係由原告銀行副理蔡義
        結與訴外人羅順天所接洽辦理，此由原告與王心惠間前開請求返還所有物事
        件審理中，訴外人羅順天證稱﹁即撥款當日，由市銀行將四百萬元撥入庚○
        ○帳戶內，再於當天由曹女帳戶內，轉帳二百五十萬元入王心惠帳戶內，這
        事先我與高市銀副理蔡義結均講完了﹂、﹁故我們三方事先協調好等市銀放
        款後，由市銀行將該四百萬元撥入曹女帳戶內，再將四百萬元中二百五十萬
        元轉入王心惠帳戶內，將王女之第一順位抵押權塗銷，由市銀行取得第一順
        位之抵押權﹂、﹁取款條是我事後就交予蔡義結，而上開內容二百五十萬元
        ，我填寫的，再由我蓋庚○○的章，但上面日期是市銀填，因我事先就交與
        蔡副理了﹂、﹁我沒有去提，因高市銀蔡副理自已去辦，他們在高市銀行內
        從電腦內轉帳自己去辦﹂，另原告銀行副理蔡義結亦於上開案件審理中自承
        王心惠之存款條係由其親自代寫無訛，上開訴外人羅順天所為證詞並經該案
        判決認定無誤，據為判決之基礎自明，且徵之原告所提出辦理系爭借款契約
        之契約書，授信申請書，消費借貸契約書之庚○○簽名及其他手寫文字均非
        庚○○所書寫，足見庚○○係將名義借與訴外人羅順天使用而已，換言之，
        庚○○係將名義借與訴外人羅順天使用，俾便羅順天在原告銀行設之帳戶辦
        理借款，以償還其對王心惠之欠款，是原告主張系爭借款係由曹立山、庚○
        ○及王心惠等人與其協議云云，顯與事實不符，不足採取。
  （五）退步言之，縱令向原告實際借款者為被告庚○○，惟查原告亦不諱言，訴外
        人羅順天向其辦理借款，目的係欲將其中之二百五十萬元轉帳用以清償其對
        王心惠之借款，另此項轉帳之目的則係欲塗銷王心惠對曹立山所有前開不動
        產之第一順位抵押權，而使其第二順位之抵押權晉升為最優順位抵押權，惟
        向王惠心借款之人為羅順天，並非被告庚○○，足見被告庚○○並未對王心
        惠負有任何債務，故王心惠縱係因原告之轉帳致其債權受清償，受有利益者
        應係羅順天而非庚○○，換言之，被告庚○○既未對王心惠負有任何債務，
        原告縱未為轉帳，王心惠亦不得向庚○○為任何請求，則庚○○之財產總額
        亦不虞減少，是庚○○顯不因其轉帳與王心惠，而受有利益，至為灼然，從
        而，原告依據不當得利之法律關係訴請被告庚○○返還，即有未合。
  （六）況以，原告既自承其匯入庚○○之帳戶為四百萬元，將其中轉帳二百五十萬
        元與王心惠，另一百五十萬元並以﹁轉收沖正﹂為由收回，則縱令認為庚○
        ○受有利益，亦僅該二百五十萬元而已，其竟將對王心惠所負之遲延利息五
        十二萬八千四百二十五元一併算入，而認庚○○所受利益為三百零二萬八千
        四百二十五元，尤屬無據。
  （七）再曹立山雖係前開原告與訴外人羅順天間借貸契約之擔保品提供人及連帶債
        務人，惟並非借款人，則無疑義，惟所謂連帶債務人或擔保品提供人，其責
        任範圍，自係指該借貸契約成立後，借款人未依契約清償本金、利息、違約
        金而言，若該借貸契約已因其他法律原因而不存在，則貸與人縱可基於其他
        法律關係為請求，但究非基於借貸契約為請求，連帶債務人自不負連帶清償
        責任，是連帶債務人之責任，自應以借貸契約有效成立為前提，即令原告所
        提之借款特約書，其他特約事項開宗明義亦載明﹁為擔保對貴行在本抵押權
        設定契約書所定之期限及本金最高限額以內，對現在︵包括過去已借用現在
        尚未清償者︶及將來之借款︵另立借據、透支約據、本票、約定書、或委任
        保證契約等作為本契約書之附件各該附件之規定其效力同於本契約︶，票據
        、保證以及其他一切債務及其利息，遲延利息、違約金、實行抵押權費用、
        以及因債務不履行而發生之全部損害賠償﹂，而未明示包括因借貸契約解除
        或撤銷後所生債務，更足資為證，而本件借貸契約既已由原告撤銷原所為准
        予貸款之意思表示後並解除契約，則借貸契約視為自始無效，曹立山之連帶
        保證責任即已失所附麗，況以曹立山既非本件借貸契約之借款人，其亦無受
        領原告所給付之借款，豈有受利益之可言？從而，原告主張依繼承法則對曹
        立山之繼承人乙○○○、戊○○、丁○○、丙○○、己○○請求返還不當得
        利，顯屬無據。
  （八）又原告主張其已依前開最高法院判決向王心惠給付三百零二萬八千四百二十
        五元，而使曹立山對王心惠之二百五十萬元借款債務，因而消滅，故除依民
        法第三百十二條規定代位行使王心惠對曹立山之繼承人乙○○○等人上開借
        款之債權外，並依民法第一百七十九條規定請求返還不當得利，亦無理由，
        蓋以：(1)按民法第三百十二條規定，必限於就債之履行有利害關係之第三人
        為清償者，始有適用之餘地，若並無清償之事實，自不在適用之列。查本件
        王心惠受領其對訴外人羅順天之債款二百五十萬元，係羅順天、王心惠與原
        告副理蔡義結等三人協議後，由原告直接撥款四百萬元入羅順天以庚○○名
        義所設於原告銀行之帳戶，再以轉帳方式將該四百萬元內之二百五十萬元匯
        入王心惠亦設於原告銀行之帳戶內，則向王心惠清償者，應係羅順天，而非
        原告，殊極明確，至於原告以轉帳方式自庚○○帳戶匯款予王心惠，僅係經
        渠等三人協議後受委託辦理匯款手續而已，是原告並非利害關係第三人，亦
        無清償之事實，至為灼然。(2)對王心惠借款者為訴外人羅順天，而非曹立山
        ，曹立山僅係提供其所有土地及地上建物與王心惠設定第一順位之抵押權之
        物上擔保人，查物上擔保人所負責任，僅係提供擔保品於所擔保之債權未能
        清償時，容許債權人予以拍賣而已，其本身既非債務人，要無於擔保品之外
        再負有清償之責任，此觀民法第八百六十條規定自明。易言之，物上保證人
        除負物之責任外，對於債權人並不負其他給付之義務，茲曹立山前開房地第
        一順位抵押權人原係王心惠，第二順位抵押權人為原告，嗣因原告受羅順天
        之委託以轉帳方式，自庚○○帳戶內撥款二百五十萬元，入王心惠帳戶後，
        乃塗銷王心惠之第一順位抵押權，之後，又因原告撤銷本件貸款契約，抽回
        庚○○帳戶內之一百五十萬元後，乃自行出具清償證明交與羅順天塗銷其抵
        押權，從而，王心惠及原告已對曹立山無抵押權存在，曹立山對之應無給付
        責任可言，故縱認原告得代位行使王心惠之權利，亦僅得對羅順天請求之。
        (3)承前所述，對王心惠負債務者，為訴外人羅順天，而對王心惠為清償者，
        亦為羅順天，則曹立山既係物上保證人，對王心惠既不負有債務，其抵押權
        因羅順天之清償而塗銷，充其量亦僅其擔保品免予被拍賣而已，尚無因此而
        獲有積極之利益，故無不當得利可言。又縱令解為此仍受有利益，亦係因羅
        順天清償之結果，而與原告無關，至於其後原告雖對曹立山之房地取得第二
        順位抵押權，惟其既已同意出具清償證明，交由羅順天塗銷抵押權，亦係其
        自認該借款契約已由其撤銷，抵押權即無存在之必要，而自願為之，亦難謂
        無法律上之原因，又曹立山亦僅免其擔保責任而已，亦非因此而獲有財產上
        之利益，是原告併依不當得利法則，訴求曹立山之繼承人乙○○○等人返還
        其所受之利益，亦屬無據。
  （九）查被告曹立山前提供高雄市○○○路二四０巷一０號房屋及其基地設定抵押
        權予被告王心惠所擔保者，係王心惠對訴外人羅順天之二百五十萬元借款債
        權，並非王心惠對曹立山之借款債權，又嗣擬以被告為貸款名義人，以曹立
        山為物上保証人向原告借款四百萬元以清償羅順天對王心惠之二百五十萬元
        債務之協議人，乃訴外人羅順天、被告王心惠與原告三人，被告及曹立山從
        未與被告王心惠、原告為上開協議，是原告主張被告曹立山為清償積欠被告
        王心惠之二百五十萬元借款，乃偕被告及王心惠與原告協議，向原告借款四
        百萬元，俟王心惠先順位之抵押權塗銷後，原告即核發貸入被告帳戶，再以
        轉帳方式撥入二百五十萬元入被告王心惠帳戶，以清償被告曹立山對王心惠
        之債務云云，殊與事實不符。
  （十）又訴外人羅順天前為清償對被告王心惠之債務，固曾於八十二年間以被告之
        名義向原告借款四百萬元，並提供曹立山之不動產作為擔保，惟羅順天嗣告
        知被告略謂上開借款因貸款條件不符，並未核貸下來，伊擬再向別家銀行辦
        理貸款云云，而被告因並未取得貸款，且原告亦已出具清償証明書予曹立山
        塗銷抵押權登記，故對於與原告間已無消費借貸契約存在，亦確信無疑。詎
        原告於事隔六年後，以被告王心惠向其起訴請求返還二百五十萬元及自八十
        四年一月二十七日起至清償日止之利息，業經判決確定，原告已依判決將本
        金及利息共計三百零二萬八千四百二十五元返還予王心惠為由，提起本件訴
        訟，請求被告返還不當得利，被告殊感不解。
  （十一）依台灣高等法院高雄分院八十五年度上更一字第八五號判決所載，原告固
          曾於八十二年五月二十五日將四百萬元貸款撥入被告之帳戶，惟該帳戶之
          存摺如原告所主張既未交還被告，被告並不知情，又上開判決所載被告曾
          填妥二百五十萬元之取款條交原告承辦人員，俾憑辦理轉帳手續乙節，被
          告亦毫無所悉，蓋上開二百五十萬元之取款憑條，依訴外人羅順天之証述
          ，乃羅順天所出具，並非被告，至原告於八十二年五月二十五日自被告之
          帳戶提出二百五十萬元存入被告王永珍之帳戶，乃原告之副理蔡義結依羅
          順天之囑託，代為填寫活期儲蓄存款存入憑條後，存入王心惠設於原告之
          帳戶，亦非依被告之指示所為。
  （十二）(1)查原告自陳其將肆佰萬元撥入被告庚○○帳戶，嗣撤銷與被告庚○○間
          之消費借貸契約，收回其中之壹佰伍拾萬元，依上揭原告之陳述，被告僅
          受有貳佰伍拾萬元之利益，按依不當得利之法律關係請求他人返還利益，
          要必他人受有利益，則原告既陳述被告受有貳佰伍拾萬元之利益，則就超
          出貳佰伍拾萬元範圍部分，即伍拾貳萬捌仟肆佰貳拾伍元部分，原告依不
          當得利法律關係請求被告給付，顯無理由。(2)又原告係基於消費借貸契約
          將肆佰萬元撥入被告庚○○帳戶，被告庚○○當時受領該款項有法律上之
          原因，嗣其中貳佰伍拾萬元轉入王心惠帳戶後，原告撤銷其與被告庚○○
          間之消費借貸契約，被告受領該款項始為無法律上原因，即被告受領該款
          項無法律上原因，乃利益已不存在後之事，原告於受領該款項時，顯然不
          知無法律上原因，又該貳佰伍拾萬元，因原告之副理及訴外人羅順天，未
          經被告同意，擅自提領轉帳存入被告王心惠之帳戶，被告所受利益已不存
          在，依民法第一百八十二條第一項規定，被告自不負返還之責任，則原告
          依不當得利關係，請求被告返還該貳佰伍拾萬元，亦無理由。
  （十三）原告於起訴狀附呈之証物，除証五號之消費借貸契約書影本係被告親自簽
          名者外，証一號之契約書及証二號之授信申請書均非被告親自簽名，被告
          對訴外人羅順天借用其名義向原告借款乙事，固屬知情，惟對於其後原告
          之撥款及提領二百五十萬元存入被告王心惠之帳戶等，並不知情，更未授
          權訴外人羅順天及原告之副理蔡義結為上開行為，原告以被告曾親自簽名
          對保，並辦理印鑑証明等文件，即謂被告對於撥款之事實授權和知情云云
          ，殊嫌無據。
  （十四）原告對於系爭四百萬元之借款實際用途為何，於訴外人羅順天向其貸款之
          初，即知之甚詳，其於事後再以被告名義之授信申請書所載貸款用途為修
          繕房屋與實際用途不符，任意終止貸放，並以「轉收沖正」之方式，收回
          系爭借款，顯非合法，被告前因原告既不願貸放款項予羅順天，且亦已出
          具清償証明供塗銷曹立山所提供不動產已設定予原告之抵押權，被告既不
          須再擔任羅順天之借款名義人，擔負借款責任，亦樂於終止與原告間之消
          費借貸契約，由原告收回系爭借款。至嗣後原告與被告王心惠間之訴訟，
          被告既毫無所悉，且觀諸卷附判決原告敗訴之理由，乃可歸責於原告之事
          由所致，與被告並無關聯；原告僅因前案敗訴，即轉而向被告請求，顯無
          理由；其要求被告舉証辦理貸款係為修繕房屋，更屬無稽。
  三、證據：提出台灣高等法院高雄高分院八十五年度上更  (一)字第八十五號及最
      高法院八十八年度台上字第三八二號民事判決各一份為證，並聲請訊問證人羅
      順天。
丙、被告王心惠方面：
  一、聲明：請求駁回原告之訴，訴訟費用由原告負擔。
  二、陳述：
  （一）原告在塗銷被告之抵押債權後，被告之債權即因原告之業務過失而導致消滅
        ，但原告仍是第一順位之抵押權可供保障，茍其不願繼續承作貸款，即應令
        被告之債權恢復原狀，始能收回已貸款完成之四百萬元，原告公司副理蔡義
        結又於八十二年六月二日出具清償證明，供被告塗銷原告之抵押權，並轉介
        紹羅順天去他家銀行貸款，用以償還被告原來之債權二百五十萬元，在此期
        間，由於原告於五月二十五日以轉收沖正方式取消貸款，讓被告平白損失二
        百五十萬元之債權，因此羅順天於同日又開立借據一紙，交予被告，以保障
        被告之債權，惟因被告不滿原告之做法，始向原告提起返還所有物之訴而獲
        勝訴。
  （二）又本件羅順天才是真正借款人，因其妻妹即被告曹勖懿係幼稚園園長，原告
        認其還款能力良好，才以其名義向原告借款，而以其岳父曹立山之房屋為擔
        保，惟原告在發現曹立山之房屋已經買賣過戶之後，但曹立山之房屋係八十
        七年才賣出，原告並未失去請求返還借款之機會，何以在房屋變賣後，才轉
        向被告請求連帶給付借款，是原告不當請求，而非被告不當得利。
  （三）按不當得利係無法律上之原因而受利益，致他人受有損害，應返還其利益，
        然本件被告早就存在二百五十萬元之債權，只要曹立山之房屋存在一天，被
        告之債權即可擔保一天，而原告之副理蔡義結於八十二年五月間主動邀被告
        至其辦公室與羅順天會談，結果被告同意開具清償證明，供原告塗銷抵押權
        登記，再由被告曹勖懿向原告辦理貸款四百萬元，俟貸款核放下來，原告之
        副理蔡義結依羅順天之囑託，代為填寫活期存款憑條後，再存入被告之帳戶
        ，依此被告何來不當得利，是原告應追究其副理蔡義結與訴外人羅順天才是
        ，原告捨此只向被告追討，甚有不公。
  （四）再被告曹勖懿向原告貸款未獲准，係原因與貸款用途不符，查貸款原因為修
        繕房屋，係蔡義結自己所填寫，事後原告毀約，又說是被告曹勖懿貸款與實
        際用途不符，銀行據此理由辦理貸款者比比皆是，只要貸款人拿的出等值之
        擔保品即可，是原告不願承作此筆貸款才又假借名目毀約，企圖將責任歸於
        被告曹勖懿，然不論如何，均不可歸責於被告王心惠，否則原告怎會將二百
        五十萬元匯入被告之帳戶，是原告主張顯無理由。
  （五）又原告於被告交付他項權利證明書塗銷抵押權後並完成放貸手續後，竟片面
        認為被告曹勖懿徵信有瑕疵，在將二百五十萬元轉入被告帳戶後。隨即以「
        誤蓋重疊轉讓帳章」為由轉收沖正，此一單方面之不願放款之意思，並無撤
        銷放款之意思表示，亦未知會被告，有違善良風俗，足生損害於被告，原告
        僅認被告未及時向原告異議，未積極維護己身之權益，若果如此，被告就不
        會向原告提起請求返還所有物之訴。
  三、證據：提出借據一份為證。
    理    由
一、按訴狀送達後，原告不得將原訴變更或追加他訴，但如不甚礙被告之防禦及訴訟
    之終結者，不在此限，民事訴訟法第二百五十五條第一項第七款定有明文。本件
    原告起訴時係主張對被告曹立山、曹勖懿、王心惠有不當得利請求權，嗣於八十
    九年一月十七日第一次言詞辯論期日時，表明被告曹立山已於起前死亡，並提出
    除戶資料為證，而欲變更被告為曹立山之繼承人即被告曹勖梅（此應屬訴之追加
    ，而原告誤為訴之變更，附此敘明），並於八十九年三月十三日發現曹立山另有
    繼承人即被告曹勖懿、乙○○○、曹勖強、曹勖玉、曹勖華，而為訴之追加，而
    原告所為之訴之追加並不礙於被告之防禦及本件訴訟之終結，是依前揭規定，應
    予准許，先於敘明。
二、本件原告起訴主張：曹立山前提供高雄市○○○路二四○巷一○號房屋及基地為
    擔保，向被告王心惠抵押借款二百五十萬元，惟嗣擬以被告庚○○為貸款名義人
    ，其本身擔任連帶債務人，向原告借款四百萬元以清償對被告王心惠之前開債務
    ，八十二年五月二十五日原告放款四百萬元存入被告庚○○在原告處開立之帳戶
    ，同日並以轉帳方式撥款二百五十萬元入被告王心惠帳戶，然原告嗣發現被告庚
    ○○貸款用途與授信申請書所載不符，並設定多筆抵押權於原告抵押權之後，因
    恐日後糾紛，遂決不予貸放而以「轉收沖正」方式更正記錄。惟嗣被告王心惠向
    原告起訴請求給付上開款項，經最高法院八十八年度台上字第三八二號判決上訴
    駁回，認原告應返還被告王心惠二百五十萬元及自八十四年一月二十七日起至清
    償日之利息，因被告庚○○提供不實資訊，致原告於審核貸款條件時發生錯誤，
    又原告於發現被告貸款條件不符時，旋終止貸放並為「轉收沖正」，亦即原告因
    意思表示錯誤而撤銷雙方消費借貸契約，是原告與被告庚○○間消費借貸契約業
    經原告撤銷已不存在。被告庚○○所受領之金額即為不當得利，依法被告曹勖懿
    、曹立山應返還予原告。倘難認被告曹立山係前開貸款之連帶債務人，而無法供
    前開契約請求被告曹立山負連帶返還借款責任，因原告依前開最高法院判決業向
    被告王永珍給付三百零二萬八千四百二十五元，而使被告曹立山等對王心惠之二
    百五十萬之借款債務因而消滅。依民法第三百十二條規定，於原告代位清償二百
    五十萬元之範圍內，請求被告曹立山負返還責任。再原告與被告曹勖懿間之消費
    借貸契約因原告解除已不存在，則原告依借款人庚○○指示將其帳戶中之二百五
    十萬元轉帳存入被告王永珍帳戶，雖被告王永珍得主張依物權行為取得該款項之
    所有權，惟原告已解除與借款人庚○○間消費借貸契約，被告王心惠取得上開款
    項之原因已無所附麗，即原告給付之原因已消滅，被告王心惠取得前開三百零二
    萬八千四百二十五元顯無法律上之原因。又曹立山又於八十八年七月一日死亡，
    原告爰依民法第一百七十九條後段、同法第一百八十一條規定請求被告王心惠及
    曹立山之繼承人即被告曹勖懿、曹勖梅、乙○○○、曹勖強、曹勖玉、曹勖華連
    帶返還其所受領三百零二萬八千四百二十五元之不當利益云云。
三、被告曹勖懿、曹勖梅、乙○○○、曹勖強、曹勖玉、曹勖華抗辯稱：八十二年五
    月上旬羅順天積欠他人借款，羅順天乃向岳父曹立山借房屋及土地所有權狀先以
    配偶戊○○為借款人，惟原告銀行查證戊○○有跳票紀錄，故改由二姐庚○○為
    借款人，並由岳父曹立山作為擔保品提供人兼連帶保證人於五月十一日向銀行申
    請消費貸款四百萬元。嗣原告銀行於五月二十五日放款四百萬元予庚○○存款簿
    ，並隨即將二百五十萬元以轉帳方式匯入王心惠帳戶，詎料原告於放款後，銀行
    承辦員發現羅順天另於五月十九日分別向王蓮蕙及鄭玉英設定抵押權，故以﹁徵
    信作業有瑕疵﹂為由撤銷貸款案，並以轉收沖正為由，自王心惠帳戶取回二百五
    十萬元，由庚○○帳戶取回一百五十萬元。縱令向原告實際借款者為被告庚○○
    ，惟查原告亦不諱言，訴外人羅順天向其辦理借款，目的係欲將其中之二百五十
    萬元轉帳用以清償其對王心惠之借款，另此項轉帳之目的則係欲塗銷王心惠對曹
    立山所有前開不動產之第一順位抵押權，而使其第二順位之抵押權晉升為最優順
    位抵押權，惟向王惠心借款之人為羅順天，並非被告庚○○，被告庚○○並未對
    王心惠負有任何債務，故王心惠縱係因原告之轉帳致其債權受清償，受有利益者
    應係羅順天而非庚○○，況以，原告既自承其匯入庚○○之帳戶為四百萬元，將
    其中轉帳二百五十萬元與王心惠，另一百五十萬元並以﹁轉收沖正﹂為由收回，
    則縱令認為庚○○受有利益，亦僅該二百五十萬元而已，其竟將對王心惠所負之
    遲延利息五十二萬八千四百二十五元一併算入，而認庚○○所受利益為三百零二
    萬八千四百二十五元，尤屬無據。再曹立山雖係前開原告與訴外人羅順天間借貸
    契約之擔保品提供人及連帶債務人，惟並非借款人，其責任範圍，自係指該借貸
    契約成立後，借款人未依契約清償本金、利息、違約金而言，若該借貸契約已因
    其他法律原因而不存在，則貸與人縱可基於其他法律關係為請求，但究非基於借
    貸契約為請求，連帶債務人自不負連帶清償責任，是連帶債務人之責任，自應以
    借貸契約有效成立為前提，而本件借貸契約既已由原告撤銷原所為准予貸款之意
    思表示後並解除契約，則借貸契約視為自始無效，曹立山之連帶保證責任即已失
    所附麗，從而，原告主張依繼承法則對曹立山之繼承人乙○○○、戊○○、丁○
    ○、丙○○、己○○請求返還不當得利，顯屬無據。再原告並非具有利害關係之
    第三人，向王心惠清償者，應係羅順天，而非原告，至於原告以轉帳方式自庚○
    ○帳戶匯款予王心惠，僅係經渠等三人協議後受委託辦理匯款手續而已，另曹立
    山僅係物上保證人，對王心惠既不負有債務，其抵押權因羅順天之清償而塗銷，
    充其量亦僅其擔保品免予被拍賣而已，尚無因此而獲有積極之利益，故無不當得
    利可言。又縱令解為此仍受有利益，亦係因羅順天清償之結果，而與原告無關等
    語。被告王心惠則以：本件被告早就存在二百五十萬元之債權，而原告之副理蔡
    義結於八十二年五月間主動邀被告至其辦公室與羅順天會談，結果被告同意開具
    清償證明，供原告塗銷抵押權登記，再由被告曹勖懿向原告辦理貸款四百萬元，
    俟貸款核放下來，原告之副理蔡義結依羅順天之囑託，代為填寫活期存款憑條後
    ，再存入被告之帳戶，依此被告何來不當得利，是原告應追究其副理蔡義結與訴
    外人羅順天才是。再被告曹勖懿向原告貸款未獲准，係貸款原因與貸款用途不符
    ，查貸款原因為修繕房屋，係蔡義結自己所填寫，事後原告毀約，又說是被告曹
    勖懿貸款與實際用途不符，銀行據此理由辦理貸款者比比皆是，只要貸款人拿的
    出等值之擔保品即可，是原告不願承作此筆貸款才又假借名目毀約，企圖將責任
    歸於被告曹勖懿，然不論如何，均不可歸責於被告王心惠，否則原告怎會將二百
    五十萬元匯入被告之帳戶，是原告主張顯無理由等語資為抗辯。
四、原告主張被告曹勖懿於八十二年五月間以其為貸款名義人，以曹立山為連帶保證
    人，向原告貸款四百萬元，而原告並於八十二年五月二十五日將該款項撥入被告
    曹勖懿於原告處開立之帳戶內，另曹立山已於八十八年七月十一日死亡，被告曹
    勖懿、曹勖梅、乙○○○、曹勖強、曹勖玉、曹勖華則為其繼承人之事實，已據
    其提出授信申請書、審核表、消費借貸契約書、被告戊○○、及其父親曹立山之
    徵信調查表、庚○○為借款人之土地房屋調查評定表、戶籍謄本各一份為證，是
    原告此部份之主張自堪信為真。此外則為被告以前揭情詞置辯，是本件應釐清者
    為(1)被告曹勖懿有無得利？(2)曹立山因被告王心惠之受清償，是否得利？若有，
    其得利與被告之受損害間有無直接因果關係？(3)原告交付系爭二百五十萬元予被
    告王心惠，係立於何地位？(4)被告王心惠受領該二百五十萬元，有無不當得利？
    茲分述如下：
    (1)按無法律上之原因而受利益，致他人受損害者，應返還其利益，民法第一百七
      十九條前段定有明文，是不當得利請求權之成立，須一方無法律上之原因受有
      利益，致他方受有損害，而受利益與受損害間具有基於同一原因事實之直接因
      果關係。再按民法第一百八十一條規定，不當得利之受領人除返還所受利益外
      ，如本於該利益更有所取得，固應併予返還，若事實上無更有所取得者，即無
      返還義務。本件上訴人依無效買賣契約所得利益，為定金之受領，被上訴人未
      證明上訴人本於收受之定金而更有所取得，其請求上訴人按一般躉售物價指數
      加成給付並計付利息，於法難認有理由。最高法院八十一年度台上字第七四二
      號判決足參。本件原告主張被告曹勖懿以其名義向原告借款四百萬元，惟因申
      請借貸原因與實際用途不符，故於發現時以轉收沖正之方式，取銷該筆借款，
      惟為被告所否認，經查：本件借款實乃因訴外人羅順天積欠被告王心惠二百五
      十萬元，為清償該筆借款，乃由被告王心惠、訴外人羅順天及原告公司副理蔡
      義結三方協商，由羅順天取得被告曹勖懿、曹立山之同意，以被告曹勖懿為借
      款名義人，曹立山為連帶保證人，以修繕房屋為由，向原告借款四百萬元，並
      在八十二年五月二十五日款項撥入被告曹勖懿之帳戶內之同時，將其中之二百
      五十萬元直接撥入被告王心惠之帳戶內，此已據羅順天於本院審理時到庭證稱
      ：「本件不動產是我岳父的，代書亦是由我去找的，本來想以我太太當借款人
      ，但我太太有信用問題，所以才以我的小姨子即被告庚○○作人頭當借款人，
      當初是由我和王心惠去和市銀蔡經理談，放款當日我把存款條及取款條寫好後
      給蔡經理以利放款及轉帳，代寫存款條有經當事人同意，撥款當時亦曾告訴被
      告庚○○，本件是營業週轉用的，市銀行經理告訴我可以修繕房屋貸款名義聲
      請。」等語屬實，並有消費借貸契約書、存款憑條、取款憑條在卷足稽，且經
      最高法院八十八年度台上字第三八二號確定判決所認，是被告曹勖懿於原告對
      其所申請之借款核准之同時，並將四百萬元之款項撥入其帳戶內，兩造間之消
      費借貸關係已生效力，且被告曹勖懿亦取得該款項之所有權，故被告曹勖懿受
      領該四百萬元之款項，即係本於兩造間有效存在之消費借貸契約，惟事後因原
      告發現被告所申請借貸之用途與實際用途不符，而表示撤銷其錯誤之意思表示
      ，並解除該消費借貸契約，且經被告曹勖懿同意接受其解除契約之意思表示，
      此亦據被告曹勖懿陳明在卷，以致使被告曹勖懿受領該四百萬元成為無法律上
      之原因，雖被告曹勖懿於受領該四百萬元之貸款時，並不知該貸款契約會因貸
      款原因與貸款之實際用途不符，而遭解除契約，並該四百萬元中之二百五十萬
      元亦經訴外人羅順天及原告公司副理蔡義結填寫存、取款憑條而轉入被告王心
      惠帳戶中，而致款項已不存在，且因該款項之實際清償對象係訴外人羅順天，
      但被告曹勖懿既已於當初同意為貸款名義人，並與原告簽定消費借貸契約，並
      授權羅順天填據取款委託書，此已據證人羅順天證述在卷，從而被告曹勖懿對
      於可受領該貸款，及欲轉帳其中之二百五十萬元至被告王心惠之帳戶內，即應
      屬可得知之事實，至於其所受領之款項，究係為何原因以致轉入被告王心惠之
      帳戶內，並不影響被告曹勖懿為系爭借款之借款人之事實，從而，依該消費借
      貸契約之約定，被告曹勖懿本該依契約負清償之責，現該契約雖經解除，且款
      項除其中之一百五十萬元，業經原告以轉收沖正之方式收回外，其餘之二百五
      十萬元亦已轉入被告王心惠之帳戶內，以資清償訴外人羅順天積欠被告王心惠
      之債務，惟其乃因被告曹勖懿與訴外人羅順天間另存之一法律關係，以為被告
      曹勖懿同意為貸款名義人以便將借款所得款項供羅順天清償債務之依據，是雖
      被告曹勖懿所貸得之款項中之二百五十萬元已轉入被告王心惠之帳戶內，被告
      曹勖懿之積極財產亦未因之而有變動，惟因被告曹勖懿與羅順天間尚存有另一
      法律關係，是亦不得謂被告曹勖懿所受領之利益已不存在。至於被告曹勖懿因
      原告之解除契約所受之利益，除其中之一百五十萬元，業經原告取回外，尚餘
      之二百五十萬元，因屬被告曹勖懿自該四百萬元中轉帳入被告王心惠帳戶內之
      款項，是應屬被告曹勖懿應返還之款項，至於原告與被告王心惠間因本院八十
      四年度訴字第一七０號返還所有物之訴，原告所給付之三百零二萬八千四百二
      十五元，其中之二百五十萬元係被告曹勖懿轉帳至被告王心惠之帳戶中而應償
      還之部分，剩餘之五十二萬八千四百二十五元，則係因被告王心惠本已取得該
      二百五十萬元之所有權，而與原告成立消費寄託之關係，但原告竟以轉收沖正
      之方式註銷，以致被告王心惠無法以填具取款條方式向原告提領，而須負遲延
      責任，所給付之利息（參閱台灣高等法院高雄分院八十五年度上更一字第八五
      號判決），並非被告曹勖懿因該二百五十萬元更有所取得之利益，故而，原告
      依民法第一百七十九條請求被告曹勖懿返還二百五十萬元之部分，即屬有據，
      逾此部分，既非被告曹勖懿所受之利益，則原告依民法第一百八十一條請求被
      告返還，即無可採。
    (2)再按因主債務人不盡履行義務，致債權人解除契約時，其原狀回復之義務，固
      得視為包含於民法第七百四十條所定保證範圍之內。若其契約係基於當事人之
      意思而解除，則無論在解除前有無歸責於主債務人之事由存在，均應認為保證
      債務已因契約解除隨主債務而消滅，其後雙方所為約定返還價金等之債務，乃
      屬新發生之債務，與業已消滅之原保證債務，已無關係。最高法院四十六年度
      台上字第一二五二號判決足參。原告另主張其已因錯誤而撤銷與被告曹勖懿間
      之消費借貸契約，惟因貸款金額中之二百五十萬元，已交付予被告王心惠，曹
      立山因而受消滅債務之利益，現曹立山既已死亡，故對其繼承人即被告曹勖懿
      、曹勖梅、乙○○○、曹勖強、曹勖玉、曹勖華依民法第一百七十九條、第一
      百八十一條請求返還不當得利云云。惟查：本件依原告所提之契約書、授信約
      定書，曹立山固為系爭消費借貸契約之連帶保證人，而負有清償本筆借貸金額
      之義務，惟系爭借貸契約業經原告主張因錯誤而撤銷其意思表示，並解除該契
      約，從而，該消費借貸契約即已自始不存在，此時兩造即應負回復原狀之義務
      ，而依前揭說明，有關連帶保證人對於該借貸契約所應負之連帶責任亦應隨該
      借貸契約之撤銷而消滅，對於應回復原狀之義務並不負連帶責任。另本件曹立
      山固於本件借貸契約簽定前，提供房屋擔保訴外人羅順天對被告王心惠之債務
      ，而因羅順天借用被告曹勖懿之名義向原告借款，並由原告將該借款金額中之
      二百五十萬元轉入被告王心惠之帳戶中，而使曹立山之保證責任消滅，惟曹立
      山保證債務之消滅，縱有受益，其乃因原告與被告曹勖懿間成立消費借貸及消
      費寄託關係，才委由原告為轉帳行為以消滅該債務，是其原因乃係被告曹勖懿
      之清償行為，而原告主張於解除該消費借貸關係後受有之損害，其乃因原告與
      被告間成立消費借貸契約後因主張徵信有瑕疵，故解除該契約所造成，其損害
      之發生與曹立山之受益係導因於被告曹勖懿之清償行為，其原因事實並不同一
      ，是依前所述，原告對曹立山自不得主張不當得利，從而，原告對於曹立山之
      繼承人即被告曹勖懿、曹勖梅、乙○○○、曹勖強、曹勖玉、曹勖華主張不當
      得利云云，亦無足採。
    (3)另按就債之履行有利害關係之第三人為清償者，得按其限度就債權人之權利，
      以自己之名義，代位行使，但不得有害於債權人之利益，修正前民法第三百十
      二條定有明文。是欲以自己名義代位行使債權人之權利者，限於就債之履行有
      利害關係之第三人。本件原告於被告曹勖懿申請貸款四百萬元，並在轉收沖正
      前，將二百五十萬元依被告前所交付之取款憑條及存款憑條，存入被告王心惠
      之帳戶內，原告所為之行為，乃因與被告曹勖懿間成立消費借貸關係，而被告
      曹勖懿亦取得該四百萬元之所有權，故受被告曹勖懿之委託將二百五十萬元轉
      存入被告王心惠之帳戶，是原告先前所為之轉帳行為，係因受被告曹勖懿之委
      託，本於類似使用人之地位而為，並非係本於清償之意思而為，且亦非立於利
      害關係人之地位，而其後以轉收沖正之方式收回該二百五十萬元，並依最高法
      院八十八年度台上字第三八二號判決給付被告王心惠三百零二萬八千四百二十
      五元，亦係因該借貸款項之所有權已為被告曹勖懿所取得，而原告以重疊加蓋
      之轉收沖正之方式撤銷該借貸關係，並不合因轉帳錯誤而得以重疊加蓋之行為
      予以註銷之規定，故須返還該筆款項於被告王心惠，此可參閱台灣高等法院高
      雄分院八十五年度上更一字第八五號判決足明，從而，原告主張因其係立於債
      之履行之利害關係人，交付被告王心惠款項，以致使曹立山對被告王心惠之債
      務消滅，故得依民法第三百十二條向曹立山之繼承人即被告曹勖懿、曹勖梅、
      乙○○○、曹勖強、曹勖玉、曹勖華請求返還款項，即為無由。
    (4)又原告主張其已解除與被告曹勖懿間之消費借貸契約，被告王心惠取得該款項
      之原因已失所依附，而無法律上之原因云云，惟查，被告王心惠取得系爭款項
      乃因訴外人羅順天欠其款項，而由以被告曹勖懿之名義向原告借款四百萬元後
      ，將其中之二百五十萬元作為償還被告王心惠對羅順天之債權，是被告王心惠
      受領該筆二百五十萬元之款項，係因以被告曹勖懿之名義代羅順天為清償之原
      因而受領，至於原告日後縱解除與被告曹勖懿間之消費借貸契約，亦僅係被告
      曹勖懿須回復原狀之問題，與被告王心惠受領該筆款項以資清償債權，並非基
      於同一之原因事實，是依前所述，被告王心惠之受利益與原告主張解除該消費
      借貸契約而生之損害並無因果關係，從而，原告主張依民法第一百七十九條及
      第一百八十一條請求被告王心惠返還不當得利，即屬無據。
五、綜上所述，本件原告因主張撤銷錯誤之意思表示，並解除該消費借貸契約，而受
    有損害，雖因該損害與被告王心惠之受清償、曹立山保證債務之消滅並非基於同
    一原因事實，且原告又非基於利害關係人之地位為清償，而不得對被告王心惠及
    曹立山之繼承人即被告曹勖懿、曹勖梅、乙○○○、曹勖強、曹勖玉、曹勖華請
    求返還，惟被告曹勖懿對於其所受領之四百萬元之款項，於原告解除該契約後，
    其受領即成為無法律上之原因，而應負返還之責任，又其中除原告已經取回之一
    百五十萬元外，被告曹勖懿亦僅受有二百五十萬元之利益，已如前述，從而，原
    告依民法第一百七十九條之規定，請求被告曹勖懿給付二百五十萬元，並自民國
    八十八年四月十九日起至清償日止，按年息百分之五計算之利息，即屬有理，應
    於准許，至逾此部份之請求，則屬無據，應予駁回。
六、原告及被告曹勖均陳明願供擔保，聲請為假執行之宣告或免為假執行之宣告，就
    原告勝訴之部分，經核均無不合，爰分別酌定相當之擔保金額准許之，至於原告
    敗部之部分，其假執行之聲請，即失所依附，應併予駁回。
七、結論：原告之訴為一部有理由、一部無理由，依民事訴訟法第七十九條但書、第
    八十五條第一項但書、第三百九十條第二項、第三百九十二條，判決如主文。
中      華      民      國    八十九    年      六      月      五      日
                              臺灣高雄地方法院民事第五庭
~B法      官  楊國祥
右為正本係照原本作成。
如不服本判決，應於送達後廿日內，向本院提出上訴狀並表明上訴理由，如於本
判決宣示後送達前提起上訴者，應於判決送達後十日內補提上訴理由書（須附繕本）。
中      華      民      國    八十九    年      六      月      五      日
~B法院書記官  周祺雯


司法院資訊處製作；財團法人民間司法改革基金會備份。
